【裁判字號】    90,台上,6070
【裁判日期】    901004
【裁判案由】    偽造文書
【裁判全文】
最高法院刑事判決                                九十年度台上字第六○七○號
    上  訴  人  台灣高等法院檢察署檢察官
    被      告  甲○○
右上訴人因被告偽造文書案件，不服台灣高等法院中華民國八十九年九月二十日第二
審更審判決（八十九年度上更(二)字第五四三號，起訴案號：台灣台北地方法院檢察署
八十四年度偵緝字第六七六號），提起上訴，本院判決如左：
    主  文
原判決撤銷，發回台灣高等法院。
    理  由
本件原判決以公訴意旨略以：被告甲○○於民國八十一年一月十日，與告訴人黃林韻
芳合力召集互助會，均任會首，約明平均分擔，含會首五十三人，每會新台幣（下同
）一萬元。每月十日在台北縣新店市新店分局消防隊黃林韻芳工作處所之辦公室開標
，並自八十二年起，每年三、六、九、十二月之二十五日各加開標一次。被告竟意圖
為自己不法之所有，並基於概括之犯意，先後於八十一年五月十日、七月十日，八十
二年十二月二十五日，均在上址，乘前來參與開標之會員不熟，向黃林韻芳及在場會
員，佯稱業經授權，擅自於標會紙上偽簽會員之姓名，依序書寫呂淑芬三千三百元、
莊錫漢三千五百元、吳富美二千一百元，三度偽造署押，用資偽造各該會員以該等金
額競標之標單，並出示予黃林韻芳與到場會員行使之，均獲致得標，俱足以生損害於
黃林韻芳、呂淑芬、莊錫漢、吳富美及其餘活會會員。得標後，被告及不知情之黃林
韻芳即轉赴其他活會會員處，收取款項。各該活會員均陷於錯誤，悉數交付會款，前
者（八十一年五月十日）計有活會會員四十六人，款項三十餘萬元；中者（八十一年
七月十日）活會會員四十四人，款項二十八餘萬元；後者（八十二年十二月二十五日
）活會會員二十四人，款項十八萬九千餘元。嗣經黃林韻芳、呂淑芬、莊錫漢、吳富
美等發現上情，前開標單三紙，則經被告於得標時即予丟棄，均告滅失。因認被告牽
連觸犯刑法第二百十六條、第二百十條、第三百三十九條第一項之罪嫌云云。經審理
結果，認被告之犯罪不能證明，因而撤銷第一審論處被告連續行使偽造私文書，足以
生損害於他人罪刑之判決，改判諭知被告無罪，固非無見。
惟查：審理事實之法院對於被告有利及不利之證據，應一律注意，詳為調查，綜合全
案證據資料，本於經驗法則以定其取捨，並將取捨證據及得心證之理由於判決內詳為
說明。故證據雖已調查，如尚有其他部分並未調查，仍難遽為被告有利或不利之認定
；如有應調查之證據未予調查，率行判決，其判決當然為違背法令。(一)、告訴人黃林
韻芳、莊錫漢、呂淑芬、吳富美等於法務部調查局台北縣調查站人員調查時，均指訴
被告冒標莊錫漢、呂淑芬、吳富美各一會之會款（台灣台北地方法院檢察署八十四年
度偵字第一二○三六號偵查卷第三頁背面）；黃林韻芳更指稱伊與被告共任會首，共
同召募互助會，該會伊與被告平分，第一次會款收取後與被告各半，嗣後會款有的被
告收，有的伊收，收齊後在被告之店會算。莊錫漢是被告之會腳，互助會係被告找一
半人，伊找一半人合起來的，會單上有打圈者是伊找的，伊與被告合一會，被告的會
伊不管，伊只收伊的會等語（同上偵查卷第十三頁背面，台灣台北地方法院檢察署八
十四年度偵緝字第六七六號偵查卷第五十六頁正面，第一審卷第六十七頁正面）。而
被告雖否認有共同召組互助會及冒標會款之情事，惟供承會單上編號至之會員係
伊介紹的等語（原審上訴字卷第二十八頁正面）。被告究竟僅如其所辯幫黃林韻芳介
紹部分會員或如黃林韻芳所指係各邀集部分會員合組互助會，其二人均為會首，收取
之首會會款由其二人均分？實情尚未明瞭，此與告訴人等之指訴是否真實可採之判斷
，至有關係，非不可傳喚會單上未打圈之各該會員調查釐清。原審未予究明，遽認黃
林韻芳之指訴不可採，尚嫌速斷。(二)、證人宋秀珠證稱伊會款全部都是交給被告，開
標時被告及黃林韻芳都在場（原審上訴字卷第五十五頁正面）。告訴人吳富美稱其會
款交給被告，有時交給黃林韻芳；莊錫漢稱其會款係交給被告；黃林韻芳亦指稱每次
開標時伊與被告都在場主持開標（台灣台北地方法院檢察署八十四年度偵緝字第六七
六號偵查卷第五十六頁背面）等語。如果均無訛，則黃林韻芳指被告與伊共同為前開
互助會之會首，告訴人等指述被告偽造標單冒標會款，是否全屬虛偽而不足採？尚非
無疑，亦非不可傳訊各已標取會款之死會會員，以調查其等標會當時係何人主持開標
及標會之經過情形，並何人交付標得之會款，予以釐清。以上諸疑點與被告有無偽造
標單冒標會款之判斷至有關係，原審未予究明，遽為被告無罪之判決，其審理猶有未
盡。檢察官上訴意旨指摘原判決不當，尚非全無理由，應認仍有撤銷發回更審之原因
。又刑事訴訟法第三百七十六條各款所列各罪之案件，經第二審判決者，固不得上訴
於第三審法院，惟與併合數罪之一部為非刑事訴訟法第三百七十六條各款所列各罪之
案件一併提起上訴時，經第三審法院認為係實質上或裁判上一罪，則應認為皆得上訴
於第三審法院，而第三審法院如認其確定事實與適用法令當否不明時，自應一併發回
。本件被告被訴觸犯刑法第三百三十九條第一項之詐欺取財罪嫌部分，雖屬刑事訴訟
法第三百七十六條第四款所規定不得上訴於第三審法院之案件，惟公訴意旨認此部分
與前開被訴行使偽造私文書部分有牽連犯裁判上一罪之關係，因被告被訴之事實與適
用法令之當否不明，尚待事實審法院調查釐清，依上開說明此部分自應一併發回，附
此敘明。
據上論結，應依刑事訴訟法第三百九十七條、第四百零一條，判決如主文。
中      華      民      國     九十     年      十      月      四      日
                              最高法院刑事第四庭
                                  審判長法官  董  明  霈
                                        法官  丁  錦  清
                                        法官  王  居  財
                                        法官  張  祺  祥
                                        法官  池  啟  明
      右正本證明與原本無異
                                              書  記  官
中      華      民      國     九十     年      十      月     十二     日


司法院資訊處製作；財團法人民間司法改革基金會備份。
